臺灣臺南地方法院民事判決　　　　　　 94年度簡上字第102號
上　訴　人
即　被　告　乙○○
　　　　　　丙○○
共　　　同
訴訟代理人　張天良律師
被 上訴 人
即　原　告　甲○○
訴訟代理人　賴鴻鳴律師
　　　　　　黃俊達律師
上　一　人
複 代理 人　劉錦勳律師
訴訟代理人　莊信泰律師
上列當事人間請求返還房屋事件，上訴人對於中華民國94年5月
30日臺灣臺南地方法院新市簡易庭九十三年度新簡字第300號第
一審判決提起上訴，經本院於94年9月20日言詞辯論終結，判決
如下：
    主  文
上訴駁回。
第二審訴訟費用由上訴人負擔。
    事  實
甲、上訴人方面：
一、聲明：
（一）、原判決廢棄。
（二）、被上訴人在第一審之訴駁回。
（三）、第一、二審訴訟費用由被上訴人負擔。
二、陳述：除與原判決記載相同者，茲引用之外，補稱：
（一）、上訴人就系爭房屋與被上訴人間有租賃關係存在，被上
        訴人標買系爭房屋後，雙方有租賃之合意，而酌以系爭
        房屋仍堅固，可使用多年，且於民國（下同）九十一年
        八月原出租人康昭明與上訴人合意，由上訴人出資修繕
        屋頂及屋頂排水施設，約明康昭明不於五年內收回房屋
        ，應係租期未超過五年之租賃，現今五年期間尚未屆滿
        ，二年半後之九十六年八月始屆期，未屆期前，被上訴
        人不得收回系爭房屋。
（二）、系爭房屋係被上訴人向法院標得之物，而法定之拍賣公
        告既載明，上訴人與債務人康昭明之間有租賃關係存在
        ，故系爭房屋之屋頂有重修，乃兩造不爭執之事實。
（三）、系爭房屋經過歷年來之地震，堅固未損，仍可做攤販及
        花店使用，屋頂及屋頂之排水施設有修繕，而且原出租
        人康昭明曾經由上訴人出資修理屋頂及屋頂之排水施設
        之條件之下，同意於五年內不收回系爭房屋，上訴人於
        九十一年八月間修繕屋頂與屋頂之排水施設，亦有相片
        可證，則本件係屬於租期未超過五年之租賃，租期應於
        九十六年八月始到期，依修正後民法第四百二十五條第
        一項及第二項之立法意旨，被上訴人即不得於九十六年
        八月以前收回系爭房屋。以積欠租金為理由收回房屋者
        ，必須先定期催告，承租人不付，始得收回，被上訴人
        從未定期催告支付租金，其不得以積欠租金為理由，收
        回房屋等語置辯。
三、證據：援用第一審所提證據。
乙、被上訴人方面：
一、聲明：
（一）、上訴駁回。
（二）、訴訟費用由上訴人負擔。
二、陳述：除與原判決記載相同者，茲引用之外，補稱：
（一）、訴外人康昭明所有之臺南縣新化鎮○○段八○七、八○
        八、八○九地號三筆土地經法院拍賣，由被上訴人拍定
        得標並於九十三年四月六日領得權利移轉證明，並辦理
        登記完畢，故被上訴人為八○八、八○九地號之所有權
        人。
（二）、上訴人既無法定地上權或擬制租賃權存在之情事，系爭
        房屋已無甚價值，與法定地上權或民法第四百二十五條
        之一之擬制租賃權存在要件不合；最高法院五十七年臺
        上字第一三○三號判例謂：民法第八百七十六條第一項
        之法定地上權，須以該建築物於土地設定抵押時業已存
        在，『並具相當之經濟價值為要件』。準此，除房屋與
        土地須同屬一人外，尚須以房屋具有相當之價值為必要
        。否則非但有害基地之利用，對社會經濟亦屬無益。新
        修正之民法第四百二十五條之一亦以「房屋得使用期限
        內」方有租賃權為要件，亦即房屋（建物）必須有相當
        之社會經濟價值方有法定地上權及擬制租賃權之問題。
        從而，本件房屋建於十九年十二月，已甚為老舊，而該
        屋位於臺南縣新化鎮○○○地段，房屋之老舊已影響及
        土地之利用，此鈞院勘驗現場即可得知，是以本件並無
        法定地上權或擬制租賃權存在之必要。
（三）、縱使本件兩造間有不定期租賃關係存在，被上訴人業已
        終止。查系爭房屋落成於十九年十二月，至今已七十四
        年，房屋甚為老舊，此有建物謄本可稽，又系爭房屋座
        落之土地地價八○七地號每平方公尺公告現值為新臺幣
        （下同）五萬零七百十元，八○八地號每平方公尺公告
        現值為九萬二千四百元，而房屋價值經鈞院拍賣時鑑定
        ，鑑定建號二○七號（即臺南縣新化鎮○○街二五六號
        ）二十三點七三平方公尺價值只有六萬四千元，二○八
        地號（即臺南縣新化鎮○○街二五四號）二十二點二七
        平方公尺，僅值五萬八千元。房屋與土地價格落差甚大
        ，高達十倍以上。又系爭房屋位於信義路路邊為台南縣
        新化鎮之熱鬧地帶，房屋土地價值差距如此之大，房屋
        之年代又如此老舊，基於土地之合理利用，爰依土地法
        第一百條第一款實有收回重新建築之必要，被上訴人已
        於九十三年七月二十六日發函請求收回房屋。
（四）、此外，自九十三年四月六日以來上訴人等均未給付分文
        租金給被上訴人，已欠租達二月以上，被上訴人業已於
        九十三年七月十四日發文終止租賃契約，上訴人自應將
        房屋返還給被上訴人。上訴人雖曾主張渠係預付租金給
        訴外人康昭明云云，惟為被上訴人否認，自應由上訴人
        舉證證明之。被上訴人標購系爭房屋土地，其目的乃想
        結束擺攤無依之生活，而系爭房地正位於新化鎮○○路
        之熱鬧地段，重新建築後被上訴人自己居住兼做生意實
        係理想的選擇，被上訴人有將系爭房屋重新建築後自行
        開店營業之必要，爰本於土地法第一百條第一款，被上
        訴人有收回房屋之正當理由。
（五）、本件當事人間縱然有租賃契約存在，亦已因上訴人等積
        欠租金達二月以上而終止；查本件上訴人丙○○於臺南
        南門路郵局（十五支局）存證信函，上訴人乙○○於新
        化郵局第九十三號存證信函，均宣稱已於被上訴人標購
        之前將一年份之租金交付給康昭明云云。惟九十三年七
        月二十三日上訴人二人又改口，乙○○以新化郵局第一
        ０七號存證信函，丙○○以台南郵局第一八七三號存證
        信函，均宣稱：「現付上兩個月租金」給被上訴人，並
        附上支票以便被上訴人領取，該支票被上訴人拒絕受領
        ，業經以存證信函寄還上訴人等。查上訴人等前主張已
        經將一年份之租金交給前屋主康昭明先生，現又主張交
        付租金給被上訴人，顯然之前交付一年份租金給康昭明
        一事並非真實，是以被上訴人於九十三年七月十四日發
        文因上訴人二人積欠租金達二月以上，終止租約已屬有
        據。
三、證據：援用第一審所提證據。
丙、本院依職權調閱本院九十一年度執字第一七八六五號給付借
    款案件全卷。
    理  由
一、本件被上訴人起訴主張：訴外人康昭明所有之臺南縣新化鎮
    ○○段八○七、八○八、八○九地號三筆土地經法院拍賣，
    由被上訴人拍定得標並於九十三年四月六日領得權利移轉證
    明，並辦理登記完畢，被上訴人為八○八、八○九地號之所
    有權人，上訴人既無法定地上權或擬制租賃權存在之情事，
　　參酌本件房屋建於民國（下同）十九年十二月，已甚為老舊
  　，而該屋位於臺南縣新化鎮○○○地段，房屋之老舊已影響
    及土地之利用，基於土地之合理利用，爰依土地法第一百條
    第一款實有收回重新建築之必要；縱使本件兩造間有不定期
    租賃關係存在，被上訴人業已基於欠租達二個月以上而終
　　止本件之租賃契約，故得基於民法第七百六十七條之規定請
  　求返還房屋。
二、上訴人則以：上訴人就系爭房屋與被上訴人間有租賃關係存
    在，被上訴人標買系爭房屋後，雙方有租賃之合意，而酌以
    系爭房屋仍堅固，可使用多年，於九十一年八月原出租人康
    昭明與上訴人合意，由上訴人出資修繕屋頂及屋頂排水施設
    ，約明康昭明不於五年內收回房屋，應係租期未超過五年之
    租賃，現今五年期間尚未屆滿，被上訴人不得收回系爭房屋
    。系爭房屋經過歷年來之地震，堅固未損，仍可做攤販及花
    店使用，不符土地法第一百條第一款之規定。本件係租期未
    超過五年之租賃，租期應於九十六年八月始到期，依修正後
    民法第四百二十五條第一項、第二項之規定，被上訴人即不
    得於九十六年八月以前收回系爭房屋，況且，被上訴人以積
    欠租金為理由收回房屋者，應先定期催告，承租人不給付租
    金始得收回，被上訴人從未定期催告支付租金，其不得以積
    欠租金為理由，收回房屋等語，資為抗辯。
三、兩造不爭執之事項：被上訴人主張臺南縣新化鎮○○段八○
    七、八○八、八○九地號三筆土地及其上二○七建號即門牌
    號碼臺南縣新化鎮○○街二五六號建物、二○八建號即門牌
    號碼臺南縣新化鎮○○街二五四號建物經法院拍賣，由被上
    訴人拍定得標，於九十三年四月六日領得權利移轉證明，並
    辦理登記完畢，故被上訴人為八○七、八○八、八○九地號
    土地及上開建物之所有權人等情，業據被上訴人提出本院南
    院慶九十一執坤字第一七八六五號不動產權利移轉證書一紙
    及建物所有權狀二紙在卷足稽，並為上訴人所不爭執，足認
    被上訴人此部分之主張堪可採信。而系爭房屋之屋頂有重新
    修繕，有本院新市簡易庭九十三年十月十三日勘驗筆錄及照
    片十四幀附於原審卷可考，亦為兩造所不爭執，是以系爭房
    屋有重新修繕乙節，亦堪認定。
四、得心證之理由：
　　茲本件所應審究者，乃在於：本件被上訴人與上訴人間，就
  　系爭房屋，是否於九十三年七月二十六日成立新租賃契約？
    如未成立新租賃契約，則本件上訴人與訴外人康昭明間所訂
    立之租賃契約，究為定期租賃契約或不定期租賃契約？如係
    不定期租賃契約，兩造間就系爭房屋究應適用修正前或修正
    後正後之民法第四百二十五條之規定？訴外人康昭明與上訴
  　人間是否有「五年內不請求返還」之約定存在？如有「五年
    內不請求返還」之約定存在，此一約定得否拘束嗣後取得系
    爭房屋所有權之被上訴人？被上訴人是否應受該「五年內不
    請求返還」約定之限制？如不受「五年內不請求返還」約定
    之拘束，得否本於土地法第一百條第一款之規定及欠租達二
    個月以上，終止租約，而本於民法第七百六十七條之規定請
    求返還房屋？
（一）、被上訴人與上訴人間並未成立新租賃關係：按合法行為
        可分為法律行為、準法律行為及事實行為。法律行為則
        係以意思表示為要素，而發生特定法律效果之行為。準
        法律行為則包括意思通知、觀念通知及感情表示。所謂
        意思通知，僅係使相對人知悉其意思表示之行為，例如
        要約之引誘，係使相對人向其為要約之行為，尚須俟表
        意人為承諾之意思表示，始得謂為合意而成立契約。經
        查：被上訴人於九十三年六月二十一日以臺南地方法院
        郵局存證信函第六二六號及第六二八號分別催告上訴人
        二人：「於函達當日起終止租約，並於文到七日內騰空
        、遷出。另自九十三年四月六日至租約合法終止之日止
        之租金，應依當地市價，以每月五萬四千元金額計付予
        現所有權人甲○○」等情，有臺南地方法院郵局第六二
        六號及第六二八號存證信函影本各一紙在卷可參，而該
        催告之行為，係屬於「請求返還房屋」之意思通知而非
        「另定租約」之意思表示，甚為顯明。況且，觀諸上訴
        人乙○○及丙○○分別於九十三年七月二十六日寄發存
        證信函並支付二個月之租金乙節，有新化郵局第一○七
        號及臺南郵局第一八七五號存證信函影本各一紙及支票
        影本二紙在卷可稽，惟被上訴人隨即於九十三年七月二
        十九日委請律師發函退還給付之支票，亦有臺南地方法
        院郵局第七九七號及第七九五號存證信函影本各一紙附
        卷足考，準此諸節相互酌參，足證被上訴人於九十三年
        六月二十一日以臺南地方法院郵局存證信函第六二六號
        及第六二八號分別催告上訴人二人：「於函達當日起終
        止租約，並於文到七日內騰空、遷出。另自九十三年四
        月六日至租約合法終止之日止之租金，應依當地市價，
        以每月五萬四千元金額計付予現所有權人甲○○」乙情
        ，並無向上訴人二人為「另定新租約」之要約引誘，甚
        為顯明，益證上訴人二人抗辯兩造間有另成立新租約之
        意思表示云云，難信為真。
（二）、上訴人與訴外人康昭明所訂立之租賃契約為不定期租賃
        契約，亦有「五年內不請求返還」之約定存在：按定期
        租賃與不定期租賃契約之區別，乃在於當事人於訂立租
        賃契約時，就租賃之期間，是否設有「特定」之期間而
        定，苟綜合當事人訂立契約之真意，租賃契約定有期間
        之限制，即為定期租賃；反之則為不定期租賃。經查：
        證人康昭明於原審時證稱：「是我父親出租給乙○○與
        丙○○的，已出租幾十年，詳細日期不記得，丙○○每
        月六千元，乙○○每月九千元，租金是我去收取的，房
        子最後一次翻修屋頂及排水是在九十一年七、八月間，
        當時有約定修理費先由承租人負擔，我五年內不收回房
        屋，仍要收取租金，我們只是口頭約定，沒有訂立租期
        」等語（見原審卷第一三一頁）。故依證人康昭明之證
        詞以觀，經核與上訴人二人所稱有五年內不收回房屋之
        約定大致相符，堪認上訴人二人與證人康昭明間就系爭
        房屋之租賃契約，曾約定五年內不收回房屋乙節為真實
        。然證人康昭明亦證稱其與上訴人二人間之租賃契約，
        並未訂立租期，復無其他反證得推翻證人上開業經具結
        真實之證言，是上訴人二人與證人康昭明間之租賃契約
        ，既未訂立「特定」之期間，僅言明五年內不收回房屋
        ，該約定雖屬租賃契約之一部分，惟仍未就「租期」為
        明確之約定，準此，綜合上訴人二人與證人康昭明間就
        上開租賃契約之約定，客觀判斷，所謂「五年內不收回
        房屋」之約定，應係強化原不定期租賃契約之內容，以
        作為上訴人二人翻修房屋之擔保，而非將原「不定期之
        租賃契約」，轉化為「定期租賃契約」，成為有「五年
        期間」之定期租賃契約，此亦與被上訴人所持有之不動
        產權利移轉證書備註六後段所記載：「另編號一建物早
        先由債務人之父，現由債務人出租予乙○○，每月租金
        九千元，未定期限，僅口頭約定；編號二建物早先由債
        務人之母現由債務人出租予丙○○，每月租金六千元，
        未定期限，僅口頭約定」等情大致相符，有本院九十三
        年四月六日南院慶九十一執坤字第一七八六五號不動產
        權利移轉證書影本一紙附卷可稽，從而，依該契約訂立
        之原始性質，既經證人康昭明證述係口頭約定，未訂立
        租期等語無訛，亦與上開權利移轉證書所載相符，故該
        契約於訂立當時，顯係「不定期租賃契約」，亦堪以認
        定。
（三）、兩造間就系爭房屋應適用修正前民法第四百二十五條之
        規定：查民法第四百二十五條於八十八年四月二十一日
        經總統令修正公布，原條文規定：「出租人於租賃物交
        付後，縱將其所有權讓與第三人，其租賃契約，對於受
        讓人，仍繼續存在」；新修正之條文則規定：「出租人
　　　　於租賃物交付後，承租人占有中，縱將其所有權讓與第
  　　　三人，其租賃契約，對於受讓人仍繼續存在。前項規定
    　　，於未經公證之不動產租賃契約，其期限逾五年或未定
      　期限者，不適用之」。依民法債編施行法第一條規定：
        「民法債編施行前發生之債，除本施行法有特別規定外
　　　　，不適用民法債編之規定；其在修正施行前發生者，除
  　　　本施行法有特別規定外，亦不適用修正施行後之規定」
    　　。經查：依兩造不爭執其為真正之土地登記謄本以觀，
      　該土地於七十七年九月七日經臺南縣新化鎮農會設定抵
        押權，其債務人為訴外人康昭明及康經緯等節，有臺南
        縣新化地政事務所新化鎮○○段八○八、八○九地號土
        地登記謄本一份，其地上建物復與臺南縣新化地政事務
        所七十九年十月二日他項權利證明書所載相符，並有本
        院八十七度促字第九○五八號支付命令及土地建築改良
        物抵押權設定契約書二紙在卷可參，而佐以證人康昭明
        於原審亦證稱系爭房地由其父親出租予本件上訴人二人
        ，已幾十年等語，顯見本件租賃契約訂立之時點，係在
        民法第四百二十五條修正之前（即八十八年四月二十一
        日總統令修正公布前），故本件租賃契約訂立之時點，
        既在民法第四百二十五條修正前，參諸民法債編施行法
        內並無特別規定以規範該條應適用何時期之法律，故依
        同法第一條「法律不溯及既往」之規定，本件「不定期
        租賃契約」，仍應適用民法修正前第四百二十五條之規
        定，而非適用修正後第四百二十五條第二項之規定，自
        無疑義。
（四）、被上訴人不受上開「五年內不請求返還」約定之拘束：
        本件證人康昭明及上訴人二人間，有「五年內不請求返
        還」之約定，並應適用修正前民法第四百二十五條之規
        定，均已如前述，故應加以探討者，係於租賃契約訂立
        後，另行追加之契約個別約定條款，如無公示狀態使不
        特定之人知悉有占有、使用或收益之情形，是否亦有「
        買賣不破租賃原則」規定之適用？修正前民法第四百二
        十五條有無必要作「目的性限縮」，以限制債權物權化
        之範圍？按「買賣不破租賃」原則，精確言之，係所有
        權之移轉、變更前，苟有租賃之「外觀事實」存在，該
        租賃契約之法律關係，並不因所有權之移轉、變更而有
        所影響，其效力仍及於取得所有權之第三人，蓋以租賃
        契約所以係「債權相對性」之例外，乃在於其有「公示
        狀態」之存在，因承租人有公然占有、使用及收益之情
        形，使不特定之人得以共見共聞，知悉承租人有上開占
        有、使用及收益之狀態，故例外賦予其「債權相對性」
        之例外，有隨所有權移轉之「物權化效力」。因此，就
        修正前「買賣不破租賃」條款之規定以觀，並不區分究
        係定期或不定期租賃，僅以承租人有「公然占有、使用
        或收益」之事實狀態，即有「買賣不破租賃原則」之適
        用，究其核心範圍賦予租賃契約有「物權化」之效力，
        仍以有公然占有、使用或收益之「公示狀態」的事實，
        始克當之；因此，苟無此一公示狀態之事實而無從使不
        特定人得以共見共聞承租人有占有、使用或收益之事實
        ，僅係另行約定出租人權利行使之限制，例如約定一定
        期限內不行使某項權利（如本件之終止權），即非具有
        「公示狀態」之事實得比附援引，而無法適用「買賣不
        破租賃」原則，殆無疑義。準此以觀，證人康昭明與上
        訴人二人間，固有「五年內不收回系爭房屋」之約定，
        業如上述，然此一約定，並無法透過公示之手段，使不
        特定人得以共見共聞，是以從法學方法之目的性規範角
        度而言，即欠缺「基本上相同者，應為相同處理」之平
        等原則之適用，簡言之，即欠缺「類推適用」之基礎。
        故本件雖有「五年內不收回系爭房屋」之約定存在，惟
        仍應回歸「債權相對性」之原則，準此，上開約定並無
        法拘束嗣後取得所有權之被上訴人，自無待言。是本件
        被上訴人並不受證人康昭明與上訴人二人間所約定「五
        年內不收回系爭房屋」效力之拘束，亦堪認定。
（五）、被上訴人得本於土地法第一百條第一款之規定及欠租達
        二個月以上而終止租約：按當事人主張有利於己之事實
        者，就其事實有舉證之責任，民事訴訟法第二百七十七
　　　　條定有明文。次按土地法第一百條第一款規定，出租人
  　　　得以收回自住或重新建築為由，收回租賃物。經查：系
    　　爭房屋落成於十九年十二月，迄今業已七十六年之歷史
      　，有建物謄本在卷可考，而系爭房屋座落之土地地價，
        八○九地號土地九十年七月公告現值每平方公尺為八萬
        四千六百元，經本院拍賣之拍定金額為一百零六萬五千
        元；八○八地號土地九十年七月公告現值每平方公尺為
        十萬一千五百二十元，經本院拍賣之拍定金額為五百九
        十五萬三千元；惟房屋之價值經本院拍賣時，臺南縣新
        化鎮○○街二五六號，二十三點七三平方公尺，僅價值
        六萬四千元，臺南縣新化鎮○○街二五四號，二十二點
        二七平方公尺，僅值五萬八千元，均有本院九十三年四
        月六日南院慶九十一執坤字第一七八六五號不動產權利
        移轉證書影本一紙附卷及土地登記謄本附於本院九十一
        年度執字第一七八六五號民事執行卷足佐，從而，房屋
        與土地價格落差甚大，甚為顯明；參諸房屋與土地之價
        格差異頗大，被上訴人主張基於土地之合理利用而有收
        回重新建築之必要，以使土地發揮其經濟效益，即屬正
        當，而被上訴人既已於九十三年七月二十六日發函請求
        收回房屋乙情，有臺南中正路郵局第五二五號存證信函
        影本一紙在卷可憑，益證被上訴人業已使上訴人知悉其
        欲收回重新建築之內容，故被上訴人主張依土地法第一
        百條第一款之規定得收回房屋重新建築，即屬可採。上
        訴人二人固另抗辯該屋仍可使用三十年以上，惟亦未舉
        證以實其說，難認其所言屬實。至於系爭房屋屋頂及屋
        頂之排水設施固有修繕，此有本院新市簡易庭九十三年
        十月十三日之勘驗筆錄可稽，但上訴人仍未證明因上開
        屋頂及屋頂之排水設施經修繕後，有三十年以上之使用
        效能，並得以增加土地之利用價值，使系爭房屋與土地
        之價值相當，以符合土地之利用價值，是以上訴人此
　　　　部分所辯，難資憑採。
（六）、另查：被上訴人主張有向上訴人催繳九十三年四月六日
        至租約合法終止之日止之租金款項乙節，有臺南地方法
        院郵局第六二六、六二八號存證信函影本各一紙在卷足
        參，上訴人固抗辯曾給付租金予證人康昭明，惟既未舉
        證證明之，此部分之抗辯即難信為真實。從而，被上訴
        人嗣於九十三年七月十四日以上訴人欠租二月以上，而
        發函上訴人終止租賃契約，有臺南成功路郵局第一七七
        七號存證信函及限時掛號函件執據附卷可稽，即非無據
        。則被上訴人主張兩造之租賃契約已經被上訴人合法終
        止，上訴人係無權占有系爭房屋等情，亦洵堪採認。
五、綜上所述，被上訴人本於民法第七百六十七條所有權之請求
    權基礎，請求上訴人遷出系爭房屋，為有理由，應予准許，
    上訴人所辯，委無可採。是則原審判命上訴人遷讓交還系爭
    房屋，並為假執行之宣告，核無違誤，原審准許被上訴人之
    請求，理由雖有不同，但結果並無二致。上訴意旨指摘原判
    決不當，求予廢棄改判，為無理由，應駁回其上訴。
六、本件判決基礎已臻明確，兩造其餘攻擊防禦方法，核與判決
    結果無影響，爰不一一論述，併此敘明。
七、據上論結，本件上訴為無理由，依民事訴訟法第四百三十六
    條之一第三項、第四百四十九條第二項、第七十八條、第八
    十五條第一項前段，判決如主文。
中　　華　　民　　國　　94　　年　　10　　月　　4 　　日
                  民事第三庭    審判長法　官
                                      法　官
                                      法　官
以上正本證明與原本無異。
本判決不得上訴。
中　　華　　民　　國　　94　　年　　10　　月　　4 　　日
                                書記官　黃鋕偉
